臺灣嘉義地方法院刑事判決　　　　　　　94年度簡上字第42號
上　訴　人
即　被　告　甲○○　男　40歲.
上列上訴人因被告傷害案件，不服本院嘉義簡易庭民國93年12月
31日93年度朴簡字第180號第一審判決（聲請簡易判決處刑書案
號：臺灣嘉義地方法院檢察署93年度偵字第5343號），提起上訴
，本院管轄之第二審合議庭判決如下：
    主  文
上訴駁回。
    事  實
一、甲○○於民國（下同）90年、91間分別因犯搶奪罪、竊盜罪
    ，經法院各判處有期徒刑1年2月及1年確定，自91年1月11日
    入監執行，並於93年1月31日縮短刑期執行完畢出監。緣甲○○出獄後，曾在丙○○所開設位於嘉義市○○路241號「
    夏綠坊泡沫紅茶飲料店」隔壁（即嘉義市○○路239號）開
    設茶葉行，平日相處不睦，甲○○結束茶行生意後，於93年
    8 月14日晚上8時30分許，騎乘機車經過丙○○所開設之前
    揭泡沫紅茶店附近，見丙○○與甲○○前房東太太（姓名、
    年籍不詳）在該店內吧臺聊天，懷疑彼等在說其壞話，乃前
    往該泡沫紅茶店前與丙○○理論，未獲置理。甲○○心生不
    滿，遂將機車停下，並在同路由不詳姓名之人所經營之電器
    倉庫內，撿拾木棍與拉鐵門之鐵條各1支，持該木棍、鐵條
    至上開泡沫紅茶店店前找當時正在吧臺手持水果刀，切水果
    之丙○○理論，雙方因而發生爭執，分別基於普通傷害之故
    意互毆，甲○○先以手持之木棍毆打丙○○之頭部、肩、臂
    部等處，丙○○亦持水果刀砍傷甲○○之胸、肩及手部，因
    而致丙○○受有頭皮部腫脹4Ｘ3公分、臉部瘀傷二處（4 Ｘ
    3公分、3Ｘ3公分）、左肩瘀傷二處（4Ｘ1公分、3Ｘ2公分
    ）、左手臂瘀傷二處（15Ｘ0.6公分、1 5Ｘ0.5公分）、左
    第四指擦傷0.5Ｘ0.3公分等傷害；甲○○亦受有左肩撕裂傷
    5 公分、左胸側撕裂傷1公分、左手腕撕裂傷1公分、右大拇
    指撕裂傷5公分等傷害（丙○○傷害部分業經本院於同案93
    年度朴簡字第180號判處拘役25日確定）。
二、案經丙○○訴由嘉義市警察局第一分局報請臺灣嘉義地方法
    院檢察署檢察官偵查後，聲請簡易判決處刑。
    理  由
一、訊據被告甲○○固坦承在上揭時、地，手持木棍與告訴人丙○○發生衝突，導致告訴人受傷之事實，惟辯稱：係因遭告
    訴人持西瓜刀追殺，為求自保以棍棒抵擋，抵擋中造成告訴
    人受傷，應屬正當防衛云云。經查：
  （一）被告右揭普通傷害犯行，業據告訴人於警訊、偵查時指
        訴及本院審理時證述明確（見警卷第1-9頁、偵查卷第
        19頁、本審卷106-108頁），且告訴人所證述被告如何
        以棍棒攻擊告訴人，進而引起雙方衝突、互毆之情節，
        核與證人林靜雅、乙○○警訊、偵查中所證述大致相符
        （見警卷第20、21-22頁；偵查卷第35頁），復有行政
        院衛生署嘉義醫院（下簡稱嘉義醫院）93年8月14日診
        斷證明書一份在卷可稽（警卷第27頁），該診斷證明書
        所述就診時間為93年8月14日晚上10時5分許，距離本件
        案非之時間僅約一個半小時，足堪認定告訴人傷勢係與
        被告衝突所造成。參以被告亦坦承持木棍防身，與告訴
        人發生拉扯，可能因此造成告訴人受有前開傷害等情，
        因此，告訴人傷勢係遭被告以木棍毆打造成之情，應足
        認定。
  （二）按對於現在不法之侵害，而出於防衛自己或他人權利之
        行為不罰，刑法第23條前段定有明文，而所謂之正當防
        衛，係以對於現在不法之侵害，而出於防衛自己或他人
        權利之行為為要件，因此，若行為人與被害人彼此互毆
        成傷，如不能證明被害人先行侵害，自不得主張正當防
        衛，最高法院17年上字第686號判例意旨參照。本件被
        告雖以告訴人先持刀追砍為由，認其持棍棒傷及告訴人
        之反擊行為，並非故意傷害，而屬正當防衛行為，惟查
        ：
    １、被告遭告訴人丙○○砍傷之傷口分別為左肩撕裂傷5公
        分、左胸側撕裂傷1公分、左手腕撕裂傷1公分、右大拇
        指撕裂傷5公分之傷害，有財團法人天主教聖馬爾定醫
        院診斷證明書及病歷資料各一份及該醫院94年5月6日（
        九四）惠醫字第0536號函與所附之照片三張在卷可查（
        見警卷影本第26頁背面、偵查卷第26-30頁；本審卷第
        81-82頁），依被告所受之傷勢觀之，其傷勢雖有多處
        ，然傷痕並不長，且傷勢均集中於身體前方，此與遭人
        由後砍殺，傷勢應集中在身體後方之常情有背，故被告
        所辯：先遭告訴人持刀追砍，遭砍後始持木棍反抗是否
        可採，已有疑問；
    ２、告訴人於本院偵查及審理時均指稱：被告先以木棍毆打
        其頭部，始拿刀子反抗等語，核與證人乙○○、林靜雅
        所證情節大致相符，且告訴人所受之傷勢中，以頭部之
        傷勢較為嚴重，為頭皮部腫脹4*3公分，且傷勢位於後
        腦部，其餘臉部、手臂等部分之傷勢，主要為瘀傷，有
        上述診斷證明書在卷可參，顯然告訴人後腦部遭受較大
        之毆擊，應係在防備不及或無從防備下突遭被告毆擊所
        致，否則，若如被告所述，其因持棍棒抵擋告訴人之攻
        擊，不慎傷及告訴人，則告訴人所受之傷勢，當不致輕
        重有明顯差異，且若被告處於遭告訴人持刀追砍之被動
        防禦情形，被告竟仍得以棍棒擊中屬告訴人之後腦部，
        使之受較嚴重之傷害，而反在手部、背部等處造成較輕
        之傷害，此亦與常情有違，足見證人即告訴人丙○○證
        述遭被告持棍棒毆擊頭部一節，應堪採信；何況告訴人
        所受之傷勢遍及頭部、臉部、肩部及手臂等處，並非僅
        有四肢部位，若非被告蓄意而為，應不足以造成如此多
        處之傷勢；又被告亦坦承：其經過告訴人店附近，聽見
        告訴人與其前房東太太說其壞話之情，則被告當日確有
        主動與告訴人理論，進而發生衝突之動機；參以證人陳
        建良於本院審理時證稱：見到被告與告訴人時，二人扭
        打在一起，我過去跟他們說大家是鄰居，不要打架，他
        們才分開等語（見本審卷第103頁），足見被告與告訴
        人二人確有蓄意傷害彼此之情形，益徵被告與告訴人應
        係細故衝突後互毆，被告並非出於正當防衛甚明，被告
        所辯，應不足採。
  （三）告訴人係在切水果之際與被告發生衝突一節，業據證人
        即證人丙○○、證人乙○○、林靜雅證述在卷外（見警
        卷影本第1-3頁、第20頁、第21-22頁；偵查卷19、35頁
        ；本審卷第110、117頁）。且被告遭告訴人丙○○砍傷
        之傷口分別為左肩撕裂傷5公分、左胸側撕裂傷1公分、
        左手腕撕裂傷1公分、右大拇指撕裂傷5公分之傷害，有
        財團法人天主教聖馬爾定醫院診斷證明書及病歷資料各
        一份在卷可查（見警卷影本第26頁背面、偵查卷第
        26-30頁），依被告所受之傷勢觀之，其傷勢雖有多處
        ，然傷痕並不長，並無必然為長度甚長之西瓜刀所傷之
        情形存在，該傷勢係遭水果刀砍傷，與常情亦無違背之
        處；又扣案之水果刀並非警方當場扣案，而係告訴人主
        動攜至嘉義市警察局第一分局八掌派出所，提出為警扣
        案，有嘉義市警察局第一分局八掌派出所扣押筆錄、扣
        押物品目錄表、扣押物品收據等影本各二份在卷可查（
        見警卷影本第22頁背面至26頁），且告訴人於警訊時亦
        不否認被告之傷勢為其所持之水果刀所傷，故造成被告
        傷勢之兇器為西瓜刀或水果刀，對於告訴人之刑責並無
        影響，告訴人並無隱瞞兇器究為西瓜刀或水果刀之必要
        ，何況告訴人若有意隱瞞犯罪情節，根本無須提出水果
        刀供警扣案查證；另被告所述告訴人丙○○係持西瓜刀
        云云，除被告個人之供述外，並任何具體證據，且告訴
        人傷害被告部分，業經本院以93年度朴簡字第180號刑
        事簡易判決判處拘役25日確定，告訴人手持者究為水果
        刀或西瓜刀，與本審所應查明之被告是否確有正當防衛
        情形者無關。因此，本院認告訴人當時持扣案水果刀傷
        害被告之情，既可認定，而告訴人究竟持西瓜刀或水果
        刀傷害被告，與被告犯行是否成立無關，則被告請求本
        院將扣案之水果刀送驗，查明是否有血跡反應之證據調
        查，並無必要，併予敘明。
  （四）綜上所述，被告前開辯解尚難採信，本件事證明確，被
        告之普通傷害犯行，應堪認定。
二、核被告所為，係犯刑法第277條第1項之普通傷害罪。查被告
    前於90年、91間分別因犯搶奪罪、竊盜罪，經法院各判處有
    期徒刑1年2月及1年確定，自91年1月11日入監執行，並於93
    年1月31日縮短刑期執行完畢出監，被告前受有期徒刑執行
    完畢，五年內再犯本件有期徒刑之罪，為累犯，應依法加重
    其刑。原審適用刑事訴訟法第449條第1項前段、第454條第2
    項，刑法第277條第1項、第47條、第41條第1項前段，罰金
    罰鍰提高標準條例第1條前段、第2條，逕以簡易判決判處被
    告拘役50日，如易科罰金以300元折算1日，核其認事用法均
    屬妥適。被告上訴意旨否認犯罪，並無理由；被告與告訴人
    互毆，雖因此受較重之傷勢，然因被告為累犯，依法應加重
    其刑，故原審量處其較重之刑，亦難認有不妥之處，因此，
    原審之量刑，尚稱妥適。準此，本件被告上訴為無理由，應
    予駁回。
據上論結，應依刑事訴訟法第455條之1第1項、第3項、第368條
，判決如主文。
本案經檢察官周欣潔到庭執行職務。
中　　華　　民　　國　　94　　年　　6 　　月　　30　　日
                         刑事第一庭
                              審判長　法　官  許進國
                                      法　官  游悅晨
                                      法　官  林坤志
上列正本證明與原本無異。
本件不得上訴。
中　　華　　民　　國　　94　　年　　6 　　月　　30　　日
                                      書記官  黃意雯
附錄本判決論罪法條全文
刑法第277條第1項
傷害人之身體或健康者，處三年以下有期徒刑、拘役或一千元以
下罰金。
